【裁判字號】    91,訴,3825
【裁判日期】    920908
【裁判案由】    兵役
【裁判全文】
臺北高等行政法院裁定                            九十一年度訴字第三八二五號
    原      告  甲○○
    訴訟代理人  己○○
    被      告  陸軍五八四旅
    代  表  人  姚培壅
    訴訟代理人  丁○
    被      告  國防部陸軍總司令部
    代  表  人  霍守業
    訴訟代理人  丙○○
                乙○○
                戊○○
右當事人間因兵役事件，原告不服國防部中華民國九十一年七月三十日九十一年鎔鉑
訴字第○八七號訴願決定，提起行政訴訟，本院裁定如左：
    主  文
原告之訴駁回。
訴訟費用由原告負擔。
    理  由
壹、原告提起本案訴訟之事實經過概要：
  一、原告原任陸軍五八四旅步兵中尉，於民國（下同）八十八年間因罹患精神分裂
      症，經國軍北投醫院診斷治療作成「病傷殘廢檢定證明書」，並於該院八十九
      年五月十日醫務評審會決議依「陸海空軍官兵病傷殘廢退伍除役檢定標準」（
      國防部八十八年十月五日（八八）鑼錮字第一四四九四號令頒布）第十六類第
      五項之除役規定辦理。
  二、案經國防部軍醫局審查認定原告符合「陸海空軍官兵病傷殘廢退伍除役檢定標
      準」第十六類第五項之除役規定，乃以八十九年六月二十八日（八九）常帛字
      第四五七○號函檢送原告申請傷殘除役資料予被告國防部陸軍總司令部（下稱
      陸軍總部），經原告、原告之父己○○（亦為本案之訴訟代理人）及證明人一
      人簽立除役同意書後，陸軍總部乃於八十九年七月十八日作成（八九）信服字
      第一九六八六號函核定原告自八十九年八月一日起除役。
  三、嗣原告之父己○○於九十一年一月十日以自己名義去函參謀總長，向參謀總長
      陳情，請求准許原告回役或聘用其擔任國軍雇員，經當時之參謀總長將此信函
      交由國防部人事參謀次長室，再層轉被告機關「國防部陸軍總司令部」之內部
      權責單位即「陸軍總部人事署」處理。
  四、該署因此於九十一年三月四日以（九一）信服字第○三七七五號函回覆原告之
      父己○○，表示原告經核布因病除役，無法辦理回役；又聘用原告為雇員部分
      ，因國軍聘雇人員進用應採「公開、公正、公平」之甄選作業方式實施招考，
      故無法就個案辦理。
  五、原告之父己○○對上述（九一）信服字第○三七七五號函表示不服，而以自己
      名義於九十一年四月十二日（收文期日）向國防部提起訴願，嗣該部以九十一
      年四月二十六日（九一）鎔鉑字第○○○三二四號函通知己○○，表示該訴願
      案具有以下不符合法定要件之情形，應於期限內補正：
    Ａ、提起訴願應由當事人親自為之。
    Ｂ、如委託他人代理訴願，應符合訴願法第三十三、三十四條之規定，提出委任
        書，委託為代理人。
  六、原告乃於九十一年五月七日（收文期日）以自己名義向國防部補正訴願書，請
      求准予回役或安置為聘雇人員。
  七、國防部則於九十一年七月三十日作成九十一年鎔鉑訴字第○八七號訴願決定，
      以原告已屬具有完全行為能力之人，未曾向被告陸軍總部主張權益，陸軍總部
      亦未對原告有准否之行政處分；上述九十一年三月四日以（九一）信服字第○
      三七七五號係被告陸軍總部人事署對原告父親陳情之回覆，原告亦未委託其父
      代為主張權利，故原告對上述回函提起訴願為當事人不適格，乃依據訴願法第
      七十七條第三款決定「訴願不受理」。
  八、原告於收受訴願決定書後，猶未甘服，遂於法定期間內向本院提起行政訴訟，
      請求撤銷上述（九一）信服字第○三七七五號函之「行政處分」及訴願決定。
貳、原告訴之聲明：
  一、撤銷原處分及訴願決定。
  二、被告機關應作成准原告回役之行政處分。
參、本院之判斷：
  一、本案審查對象（即「爭訟標的」）之確定：
    Ａ、經查原告在行政訴訟狀中所列不服之「行政處分」，除了上開（九一）信服
        字第○三七七五號函之「原處分」及九十一年鎔鉑訴字第○八七號之訴願決
        定外，也將被告機關於九十一年五月二十八日（九一）作成之信守字第一三
        ０一六號函也列於不服之對象中。
    Ｂ、然而上開被告機關九十一年五月二十八日（九一）信守字第一三０一六號函
        文內容乃是在訴願階段所提出之答辯文書，僅屬行政程序中之內部文書，根
        本不能作為行政訴訟審查之對象。最多只能在審查前揭「陸軍總部人事署」
        九十一年三月四日以（九一）信服字第○三七七五號函文時，一併加以處理
        。
  二、原告以陸軍總部人事署與陸軍五八四旅為被告欠缺當事人能力：
    Ａ、按行政訴訟法第二十二條規定：「自然人、法人、中央及地方機關、非法人
        之團體，有當事人能力」，而所謂行政機關係指「代表國家、地方自治團體
        或其他行政主體表示意思，從事公共事務，具有單獨法定地位之組織」（行
        政程序法第二條第二項參照）。
    Ｂ、原告列為被告之陸軍總部人事署，依照「國防部陸軍總司令部組織規程」（
        八十九年十二月三十日修正）第三條及第四條規定，係陸軍總部為掌理陸軍
        「人力管理與教育之規劃、督導及執行事項」而設置，係屬功能性之組織分
        工，並無獨立決策之權限，亦即並無前述行政程序法第二條第二項所稱之「
        單獨法定地位」，故不構成行政機關，而僅屬陸軍總部之內部單位。其雖以
        單位名稱對外為意思表示，亦有單位主官簽章，但因其為內部單位，故仍應
        以所屬機關即陸軍總司令部為表意機關，而視為陸軍總部之行政行為（至該
        行為是否構成行政處分則於下述理由中審酌）。
    Ｃ、職是，原告雖以陸軍總部人事署為被告，陸軍總部人事署並非行政機關，參
        照上述行政訴訟法第二十二條之規定，並無行政訴訟法之當事人能力，自不
        得為被告，本院爰依職權將原告此部分之訴，更正被告為「國防部陸軍總司
        令部」。
    Ｄ、至於陸軍五八四旅，係屬軍事作戰之任務編組，完全服從於軍令系統之指揮
        監督，以作戰、防衛、軍事訓練等任務之達成為其組織目的，究其掌理之公
        共事務並無獨立決策之權限，依照前述行政機關之定義，其非行政機關至為
        顯然，自亦不具有行政訴訟法之當事人能力，而不得為被告。況且原告求為
        撤銷之標的，為陸軍總部之復函，亦非由陸軍五八四旅作成，原告逕以其為
        被告，亦屬誤解課予義務訴訟之制度目的。是故原告此部分之訴構成行政訴
        訟法第一百零七條第一項第三款「原告之訴有被告無當事人能力者」，為起
        訴不合法，應予駁回。
  三、次查被告國防部陸軍總司令部九十一年三月四日（九一）信服字第○三七七五
      號函不構成行政處分，根本不得據為課予義務訴訟之爭訟對象：
    Ａ、按行政訴訟法第五條第二項規定：「人民因中央或地方機關對其依法申請之
        案件，予以駁回，認為其權利或法律上利益受違法損害者，經依訴願程序後
        ，得向高等行政法院提起請求該機關應為行政處分或應為特定內容之行政處
        分之訴訟」。上開規定中所稱之「駁回」即是「行政處分」中之「拒絕處分
        」，至於「行政處分」之定義，則依訴願法第三條第一項之規定，係指中央
        或地方機關就公法上具體事件所為之決定或其他公權力措施而對外直接發生
        法律效果之單方行政行為而言（行政程序法第九十二條第一項亦同此旨趣）
        。
    Ｂ、復按訴願法第七十七條第八款規定：「訴願事件有左列各款情形之一者，應
        為不受理之決定．．．．八、對於非行政處分或其他依法不屬訴願救濟範圍
        內之事項提起訴願者。」改制前行政法院六十二年度裁字第四十一號判例意
        旨亦認「官署所為單純的事實述或理由說明，並非對人民之請求有所准駁
        ，既不因該項述或說明而生法律上之效果，非訴願法上之行政處分，人民
        對之提起訴願，自非法之所許」，另行政法院四十四年判字第十八號判例，
        亦同此旨趣。
    Ｃ、經查，被告國防部陸軍總司令部九十一年三月四日（九一）信服字第○三七
        七五號函，係回覆原告之父己○○有關准許原告回役或聘用其為雇員之陳情
        ，而說明原告經核布因病除役，無法辦理回役，而關於聘用原告為雇員部分
        ，因國軍聘雇人員進用係以招考甄選方式作業，無法就個案辦理。就該函之
        內容而論，係向原告之父己○○說明原告就服役擔任軍職之法律狀況，以及
        國軍人員聘雇之方式，並未對原告之公法上權利有所決定，自無任何法律效
        果可言，參諸前述有關行政處分之定義，被告函覆並不構成得為撤銷標的之
        拒絕處分（指課予義務訴訟而言）。
    Ｄ、退步而言，縱使認為被告前揭函覆具有拒絕原告回役或拒絕聘任原告為國軍
        雇員之公法上意思存在，但前揭函覆之作成既是因為原告之父己○○之陳情
        ，被告函覆亦以原告之父己○○為受文者，基於人民服役擔任軍職或者應聘
        為雇員均屬一身專屬之權利義務關係，原告亦未曾表示委任其父代理其申請
        上述事項，故亦不應認為前揭函覆對原告公法上法律地位有所決定，而構成
        對原告之行政處分。
    Ｄ、原告並未向被告國防部陸軍總司令部有所申請，則其請求判決撤銷之標的並
        非拒絕處分，已如前述，其遽行提起行政訴訟，自非法之所許，而構成行政
        訴訟法第一百零七條第一項第十款「起訴不備要件」之情形，行政法院應予
        駁回。原訴願決定以被告對原告未有准否之行政處分，對被告前揭回函提起
        訴願，係屬訴願當事人不適格，而為訴願不受理之決定，於法並無違誤，應
        予維持。
  四、另本院尚須附帶說明以下二點：
    Ａ、就算本案自始即由原告提出請求，而遭被告機關國防部陸軍總司令部予以拒
        絕，並經過合法之訴願程序，且遭訴願駁回，此時原告固然在程序上可以提
        起課予義務訴訟請求救濟，但是課予義務訴訟仍須表明其請求權之法規範基
        礎。而本件原告所引用之法規範基礎為「陸軍志願役軍官、士官、士兵申請
        調整服務地區作業規定」。然而該規定是在「原告為現役軍人，具有官職」
        之情況下才有適用之餘地，若要從連後備役身份均不具備之「除役狀態」回
        復成具有「役籍」（包括現役與後備役）狀態時，其回復之法規範基礎絕非
        是上述之「陸軍志願役軍官、士官、士兵申請調整服務地區作業規定」，原
        告對此顯有嚴重之誤解。
    Ｂ、另外通觀原告請求之全部內容，原告請求「回役」之真正目的無非是要能重
        回軍隊中服軍職或文職，但是如果真係如此，單單請求回役也未必能達成原
        告之目的，因為原告打算任軍職，還須完成「任官」及「任職」之程序，單
        單「回役」未必能達成原告之主觀期望。如果原告是打算服文職，則另涉及
        人事契約之締結，而與原告有無回役一事無關。
參、據上論結，原告之訴具有被告欠缺當事人能力（對陸軍五八四旅部分）以及訴訟
    標的非行政處分等起訴不合法情形，依法應予駁回。又原告之訴既屬不合法，其
    他實體上之主張即無庸審酌，併此敘明。
肆、依行政訴訟法第一百零七條第一項第三款、第十款、第一百零四條、民事訴訟法
    第九十五條、第七十八條，裁定如主文。
中      華      民      國    九十二    年      九      月      八      日
                                  臺北高等行政法院  第五庭
                                            審判長  法  官  張瓊文
                                                    法  官  黃清光
                                                    法  官  帥嘉寶
右為正本係照原本作成。
如不服本裁定，應於送達後十日內向本院提出抗告狀（須按他造人數附繕本）。
中      華      民      國    九十二    年      九      月      八      日
                                                    書記官  林麗美


司法院資訊處製作；財團法人民間司法改革基金會備份。
